　 臺灣板橋地方法院民事裁定　　　99年度司執消債更更字第
20號聲請人　即
債　務　人　楊啟明
代　理　人　黃富美
代　理　人　黃俊六律師
上列當事人聲請消費者債務清理事件，本院裁定如下：
    主  文
債務人所提如附件所示之更生方案應予認可。
債務人在未依更生方案條件全部履行完畢前，其生活程度應有如
下限制：
（一）不得購置不動產。
（二）不得為賭博或類似性質之投機行為。
（三）不得自費搭乘飛機、輪船出國旅遊。
（四）不得自費投宿於四星級以上之飯店、旅社。
    理  由
一、按債務人有薪資、執行業務所得或其他固定收入，法院認更
    生方案之條件公允者，得不經債權人會議可決，逕依債務人
    之聲請或依職權以裁定認可更生方案；法院為認可之裁定時
    ，因更生方案履行之必要，對於債務人在未依更生條件全部
    履行完畢前之生活程度，得為相當之限制，消費者債務清理
    條例第64條第1項、第62條第2項分別定有明文。
二、查本件債務人楊啟明聲請更生，前經本院98年度司執消債更
    字第 209號裁定認可其更生方案在案，原認可之更生方案條
    件為分84期(即7年），每月支付新台幣（下同）6,000元，
    總清償金額為504,000元，依本院民國（下同）98年12月25
    日公告之債權表，債務人無擔保及優先權之債務總額為
    1,710,379元，清償成數為 29.5％。爾後該認可裁定有債權
    人提出異議，經本院99年度執事聲字第91號民事裁定廢棄原
    認可裁定，債務人提起抗告後，亦經99年度消債抗字第97號
    裁定駁回抗告確定。故本院乃於99年9月 30日再次通知債務
    人到院接受訊問，商討是否願意再調整更生方案以對債權人
    展現最大還款誠意，債務人遂依99年度消債抗字第97號裁定
    意旨提出調整後更生方案，條件為分七年（84期）清償，每
    一個月為一期，每期6,601元，共計 84期。清償總額為
    554,484元，清償成數為32.4%。
三、經查：
  首先，債務人並無消費者債務清理條例第 63條及第64條第2
    項所定不應認可之消極事由存在，故得不經債權人會議可決
    ，逕予認可更生方案。就收入面言，本院於 99年9月30日訊
    問時，債務人表示工作條件並無異動，目前每月收入實領金
    額約新台幣34,000元左右（依其嗣後陳報之薪資單據，99年
    7月至9月之實領薪資皆為33,295元，有薪資單附卷可稽）。
    就支出面而言，債務人之負債雖大於資產，食衣住行本應較
    一般人節約支出，若依內政部頒佈98年度台北縣最低生活費
    每月10,792元，債務人支出明顯偏高，惟查，按所謂最低生
    活費依社會救助法第4條第3項規定，係中央、直轄市主管機
    關參照中央主計機關所公布當地區最近一年平均每人消費支
    出60%所訂定，其目的係為供直轄市、縣（市）主管機關審
    核申請社會救助者是否符合同條第1項所謂之低收入戶，以
    照顧低收入者並協助其自立。據此，不僅低收入戶所得申請
    生活扶助之程度，依同法第10條、第11條之規定，係由直轄
    市、縣（市）主管機關派員調查申請人家庭環境、經濟狀況
    等項目後核定，且其所得受領之現金給付亦由中央、直轄市
    主管機關依收入差別訂定之，從而「最低生活費標準」並非
    低收入戶實際生活扶助之金額（最高行政法院93年度判字第
    747 號判決意旨參照）。是以，於判斷債務人更生方案中生
    活必要支出之程度及金額，自不宜僅一概以前揭最低生活費
    為度，仍須考量各債務人實際生活所需，始與更生程序係為
    謀債務人經濟生活重建之目的無違。故最低生活費與家庭收
    支調查報告書其統計之目的、基礎皆不相同，自難互為比附
    援引以計算債務人之生活必要支出之程度、種類及金額。細
    究本件債務人各項支出種類與數額後，尚難認其逾越必要之
    合理範圍。
  再者，就債務人每月支出之扶養費部分，查債務人配偶董玉
    華非無工作能力須由債務人撫養，而係可與債務人共同負擔
    家庭生活所需之人，故應與債務人按收入比例共同負擔子女
    之教養費用，債務人三名子女分別為 80年11月25日、83年3
    月17日、86年3月21日出生，至100年11月25日長女即成年、
    103年3月17日長子亦成年，即有謀生與勞動能力，亦可為債
    務人分擔家庭開銷；然債務人自身於子女成年前，工作能力
    早已逐漸喪失，其於99年10月13日，復因眼壓過高，至長庚
    醫院治療青光眼，此有財團法人台北長庚紀念醫院診斷證明
    書附卷可稽，且兩名子女近期分別就讀私立高中與大學，學
    雜費支出大增，此亦有相關單據附卷可參，另民法第1117條
    第一項雖規定，受扶養權利者，以不能維持生活而無謀生能
    力者為限。然所謂無謀生能力並不專指無工作能力者而言，
    雖有工作能力而不能期待其工作，或因社會經濟情形失業，
    雖已盡相當之能事，仍不能覓得職業者，亦非無受扶養之權
    利，故成年之在學學生，未必即喪失其受扶養之權利（最高
    法院56年台上字第795號判例意旨參照）。鑑於國內目前經
    濟大環境之不景氣，成年人投入職場就業之年齡不斷延後，
    大學生藉報考、就讀研究所以增加未來職場競爭力為手段亦
    所在多有，甚至已成為普遍趨勢，是以本件債務人之兩名子
    女可預期仍需相當時間始投入就業市場，依前揭實務見解，
    不可謂成年後債務人即免除對該兩名子女扶養義務。復依財
    政部國稅局之報稅標準，列報成年子女扶養親屬免稅額，僅
    須符合所得稅法第17條第1項第1款第2目或第3目所謂「在校
    就學」之認定即可。而依教育部83年5月30日台（83）社第
    027756號函說明，學生完成註冊手續，入學資格經學校報請
    主管教育行政機關核備並領有學生證等，即具「正式學籍」
    ，並依學校行事曆至校上課者或其學籍在學內度內為有效之
    在校肄業學生為「在校就學」。本院審酌近年大專院校錄取
    率高達97%，債務人子女縱使成年，仍有實際就讀大學之需
    求，此亦符合上開所得稅法有關在校就學之認定，從而，為
    求更生方案之履行可能，避免債務人於子女成年或就業前因
    喪失工作能力而無收入負擔每月還款金額，實不宜強命債務
    人提出條件過高之調整後更生方案，始能兼顧實際，並符合
    更生程序之立法意旨。
  最後，基於本院99年度執事聲字第91號及99年度消債抗字第
    97號裁定意旨，債務人核列每月新台幣 3,000元之對母親黃
    富美之扶養費，因其名下有房產，且每月得領取勞保年金，
    非不能維持生活，故該筆扶養費原應剔除，然債務人因借住
    母親住所而減少房租支出，是以得將該筆金額列為家庭生活
    必要開支，復債務人與配偶依收入比例分擔子女扶養費後，
    債務人每月得以清償債務之金額為新台幣 6,601元。本院於
    99年9月 30日訊問時，再三曉喻債務人應依上開裁定意旨提
    出調整後更生方案，亦得其允諾。且其名下並無任何財產，
    倘循清算程序對債權人未必有利，此時該更生方案已屬公允
    、適當並兼顧合理性與可行性。
四、綜上所述，債務人既有固定收入，其所提出之更生方案條件
    公允，且無不得逕予認可之消極事由，揆諸消費者債務清理
    條例之立法意旨，為謀求債務人經濟生活之重建復甦並兼顧
    債權人之公平受償，本件更生方案應予認可，爰裁定如主文
    第一項。
五、惟為達成教育債務人合理消費觀念並促使債務人勉力履行更
    生方案之立法意旨，就本件更生方案履行之必要，本院認應
    於債務人未依更生方案條件全部履行完畢前之生活程度，為
    相當之限制，爰參考各更生事件中債權人所提出對債務人諸
    種生活程度之限制，擇其適合於本件更生債務人者，裁定如
    主文第二項。
六、如不服本裁定，應於裁定送達後10日內，以書狀向司法事務
    官提出異議。
中    華    民    國   100    年    1     月    25    日
                  民事執行處司法事務官